最高法院刑事判決　　　　　　九十六年度台上字第五六八九號
上　訴　人　福建高等法院金門分院檢察署檢察官
被　　　告　甲○○
　　　　　　丁○○
　　　　　　壬○○
　　　　　　乙○○
　　　　　　丙○○
　　　　　　戊○○
　　　　　　己○○
　　　　　　庚○○
　　　　　　辛○○
上列上訴人因被告等妨害投票案件，不服福建高等法院金門分院
中華民國九十六年八月二十四日第二審判決（九十六年度選上訴
字第十一號，起訴案號：福建連江地方法院檢察署九十五年度選
偵字第一四號），提起上訴，本院判決如下：
    主  文
上訴駁回。
    理  由
按刑事訴訟法第三百七十七條規定：上訴於第三審法院，非以判
決違背法令為理由不得為之；是提起第三審上訴，應以原判決違
背法令為理由，係屬法定要件；如果上訴理由狀並未依據卷內訴
訟資料具體指摘原判決不適用何種法則或如何適用不當，或所指
摘原判決違法情事顯與法律規定得為第三審上訴理由之違法情形
不相適合時，均應認其上訴為違背法律上之程式，予以駁回。本
件原判決以公訴意旨略稱：被告甲○○、丁○○、壬○○、乙○
○、丙○○、戊○○、己○○、庚○○、辛○○有原判決理由欄
一所載之檢察官起訴之犯行，因認被告等涉犯修正前刑法第一百
四十六條第一項之妨害投票正確罪嫌云云；惟經審理結果，認不
能證明其等犯罪，因而維持第一審諭知被告等無罪之判決，駁回
檢察官於第二審之上訴。已詳敘其認定所憑之證據及認定之理由
；自形式上觀察，原判決並無違背法令之情形。檢察官上訴意旨
略以：(一)民國九十六年一月二十四日修正公布之刑法第一百四十
六條增列第二項：「意圖使特定候選人當選，以虛偽遷徙戶籍取
得投票權而為投票者，亦同」，準此，若實際上並未居住該選舉
區，僅意圖為支持某特定候選人，而虛偽遷入戶籍取得選舉權者
，即應構成該條項之罪，被告等遷入其戶籍地，實際均未居住，
卻分別意圖使特定候選人當選，特意遷入戶籍而取得投票權，且
依一般經驗法則，若無使特定候選人當選之意圖，豈可能於投票
日當日或日前返回，於投票後旋即離開，是被告等犯行堪以認定
。原判決竟為無罪之判決，顯有不適用法則及判決理由矛盾之違
法。(二)連江縣地狹人稀，因選舉人數甚低，些許選票差距即可影
響選舉結果，若依原判決見解，只須有所謂親屬、工作等關聯即
不構成新修正之刑法第一百四十六條第二項犯罪，此後各項選舉
，各候選人儘可大大方方找來幽靈人口組成投票部隊，選風勢必
嚴重敗壞，而新修正該項條文將成具文等語。
惟按：修正前刑法第一百四十六條第一項規定：「以詐術或其他
非法之方法，使投票發生不正確之結果或變造投票之結果者，處
五年以下有期徒刑」，所謂「其他非法之方法」，即指除詐術外
，其他一切非法律所允許之方法均屬之，並不以構成刑事法上犯
罪之非法行為為限。嗣九十六年一月二十四日修正增列第二項：
「意圖使特定候選人當選，以虛偽遷徙戶籍取得投票權而為投票
者，亦同。」，其立法理由係以：「為使『其他非法之方法』之
不確定法律概念明確化，且考量台灣地區選舉文化之特性（地域
性、宗族性），以及現未實際居住於戶籍地者有數百萬人，其因
就業、就學、服兵役未實際居住於戶籍地，或為子女學區、農保
、都會區（或特定地區）福利給付優渥，保席次或其他因素而遷
籍於未實際居住地，其原因不一，然此與意圖支持特定候選人當
選，進而遷徙戶籍之情形不同，並非所有籍在人不在參與投票均
須以刑罰相繩，是以第二項以意圖使特定候選人當選虛偽遷徙戶
籍投票者，為處罰之對象」。是依上開修正增列第二項規定觀之
，修正前之所謂：「其他非法之方法」，固包括行為人係以不實
遷入戶籍之方式，致未實際居住於選舉區取得投票權而投票者，
但應以行為人在主觀上有為支持某特定候選人之意圖為限，並非
謂凡以不實遷入戶籍之方式，致未實際居住於選舉區取得投票權
而投票者，即該當修正前刑法第一百四十六條第一項之構成要件
。原判決以本件檢察官起訴指被告等均明知未實際居住於原判決
附表（下稱附表）所載之遷入地址，竟各別基於使投票發生不正
確結果之犯意，於附表所載之遷址日期遷入附表所載之遷入地址
，以此「虛偽遷徙戶籍」之非法方法，取得該選舉區選舉權，仍
於投票日前往投票，因認被告等涉犯修正前刑法第一百四十六條
第一項之妨害投票正確罪嫌。但被告等雖無實際居住於戶籍地，
惟由其等遷入戶籍之時間點，已難認當時即具有支持本次選舉特
定候選人之意圖及妨害本次投票之故意，且被告等或因出生地及
血緣與馬祖地區具有相當於親屬（出生於馬祖）之社會事務之正
當關聯，或因在台就業，不能居住於戶籍地，均具有正當理由，
難認有何不法之意圖，復依其等平日及投票日前後進出馬祖之紀
錄，亦難認定其係遭某候選人或其支持者動員前往投票之所謂「
幽靈人口」，不能僅以被告等前後停留於馬祖地區之日數即推認
其等有使特定候選人當選之主觀不法意圖，已詳為說明其認定所
憑之證據及其理由，經核俱與卷內資料相符，原判決並無適用法
則不當、判決理由不備之違法。又行為人是否具備「意圖使特定
候選人當選」之主觀要件，依法自應由檢察官負舉證責任。上訴
意旨(一)未依卷內資料具體指摘如何足認被告具備上開主觀之構成
要件，徒以被告等何以於投票後同日返回居處為由，指摘原判決
違法，係就原審採證認事之適法職權行使及原判決已說明之事項
，再為事實上之爭執，自非適法之上訴理由。而原判決係綜合卷
內證據資料，認無積極證據足認被告等具備上開主觀要件，而不
應令其等負被訴之罪責，並非僅認被告等因親屬、工作等關聯遷
徙戶籍即不構成犯罪，上訴意旨(二)誤解原判決之說明，亦非適法
。綜上，應認上訴人之上訴違背法律上之程式，予以駁回。另按
刑法第二條所謂法律有變更，係指除刑罰法律以外之法律有變更
或單純之事實變更者外，凡刑罰法律有所變更者均屬之。修正前
刑法第一百四十六條第一項僅規定：「以詐術或其他非法之方法
，使投票發生不正確之結果或變造投票之結果者」，雖立法者將
「其他非法之方法」中之「以虛偽遷徙戶籍取得投票權而為投票
」予以列舉，而修正增列為第二項：「意圖使特定候選人當選，
以虛偽遷徙戶籍取得投票權而為投票者，亦同。」就該增列之第
二項規定，乃屬刑罰之法律有所變更，自有刑法第二條第一項規
定之適用。原判決認非法律變更，而依新修正之上開第二項規定
為論斷之依據，固非允洽，但原判決綜合卷內證據資料，依推理
作用而認定本件被告等之所為，係正當權利之行使，且無積極證
據證明其等有被訴妨害投票正確情事，尚無違誤，原判決上開瑕
疵並不影響判決之本旨，併予敘明。
據上論結，應依刑事訴訟法第三百九十五條前段，判決如主文。
中　　華　　民　　國　九十六　年　　十　　月　二十五　日
                      最高法院刑事第十一庭
                          審判長法官  林　永　茂
                                法官  蘇　振　堂
                                法官  蕭　仰　歸
                                法官  何　菁　莪
                                法官  花　滿　堂
      本件正本證明與原本無異
                                      書  記  官
中　　華　　民　　國　九十六　年　 十一　 月　　二　　日
                                                      V
